臺北高等行政法院判決
　　　　　　　　　　　　　　　　　　 96年度簡字第00069號
原　　　告　甲○○
被　　　告　臺北市政府交通局
代　表　人　林麗玉（局長）住同上
訴訟代理人　丙○○
　　　　　　丁○○
　　　　　　乙○○
上列當事人間因汽車燃料使用費事件，原告不服臺北市政府中華
民國95年6 月9 日府訴字第09584362200 號訴願決定，提起行政
訴訟。本院判決如下：
　　主  文
原告之訴駁回。
訴訟費用由原告負擔。
　　事  實
一、事實概要：
    緣原告所有9C-3415 號自用小客貨車，經被告臺北市政府交
    通局核認系爭車輛汽車燃料使用費應補徵93年及94年計2 期
    之汽車燃料使用費，每期各計新臺幣（以下同）4,320 元，
    前經被告臺北市政府交通局以掛號郵件郵寄汽車燃料使用費
    繳納再次通知書，通知原告分別限於民國（下同）93年12月
    31日及94年12月31日前繳納，上開繳納再次通知書分別於93
    年11月25日及94年11月9 日送達。原告對前揭93年及94年汽
    車燃料使用費繳納再次通知書均不服，於95年4 月7 日向被
    告所屬臺北市監理處（以下簡稱臺北市監理處）陳情免徵汽
    車燃料使用費，嗣經臺北市監理處以95年4 月11日北市監三
    字第09561013500 號函通知原告略以：「‧‧‧說明：二、
    按公路法第27條之規定，公路主管機關，為公路養護、修建
    及安全管理所需經費，得徵收汽車燃料使用費。另使用牌照
    稅係為支應國家一般性財政需求，而對領有使用牌照之使用
    公共水陸道路交通工具所有人或使用人課徵之租稅，二者之
    性質及徵收目的迥然不同，此業經司法院大法官94年4 月8
    日第593 號解釋，不生雙重課稅之問題。」原告不服對該函
    及93年、94年汽車燃料使用費繳納再次通知書，提起訴願遭
    決定部分不受理部分駁回，遂提起本件行政訴訟。
二、兩造聲明：
  　(一)原告聲明求為判決：1.撤銷臺北市政府95年6 月9 日府訴
                          字第09584362200 號訴願決定及原
                          處分。
                        2.訴訟費用由被告負擔。
　　(二)被告聲明求為判決：1.駁回原告之訴。
                        2.訴訟費用由原告負擔。
三、兩造之爭點：
    原告是否應依汽車燃料使用費徵收及分配辦法規定繳納汽車
    燃料使用費？被告有無雙重課稅？
　　(一)原告主張之理由：
      1.按貨物稅條例第10條第1 項第1 款規定：「油氣類之課
        稅項目及應徵稅額如左：一、汽油：每公秉徵收新臺幣
        六千八百三十元。」查政府徵收如此高額貨物稅，油商
        將會轉嫁在汽油零售售價中，據此，汽機車車主向加油
        站每購買1 公升之汽油，就已經向政府繳納徵收6 元8
        角3 分元之「汽車燃料之使用之貨物稅」，因此被告再
        以公路法「公路養護、修建及安全管理」為由再向原告
        徵收「汽車燃料使用費」就是向原告重複徵稅。且公路
        法第27條第1 項前段規定：「公路主管機關，為公路養
        護、修建及安全管理所需經費，『得』徵收汽車燃料使
        用費。」係使用『得』字而非『應』字，被告自不得違
        法徵收汽車燃料使用費。而人民雖依憲法第19條有納稅
        之義務，但政府向人民重複徵收汽車燃料使用費，就是
        侵害人民憲法第15條之財產權。
      2.又原告若未繳納使用牌照稅，即不得懸掛汽車牌照，警
        察就不准原告之汽車在公路上行駛，因此，財政部已依
        牌照稅法向車主徵收使用牌照稅，就應該全部都用在公
        路之養護、修建及安全之管理上才算合法、合憲。被告
        竟認為「政府向汽車及機車車主徵收之使用牌照稅，不
        必用在公路之養護、修建及安全之管理」，被告即違反
        「專款專用」原則，並有圖利國庫之嫌。是被告不將徵
        收的使用牌照稅用在公路之養護、修建及安全管理上，
        反而引用不具強制性質之公路法，再向原告徵收汽車燃
        料使用費，應屬違法。
      3.臺北市交通事件裁決所辯稱原告未依期限限期參加定期
        檢驗乙節，顯非事實，事實上原告已依期駕車到臺北市
        監理處申請驗車，竟被遭其拒絕驗車，渠等所辯應無理
        由。庭呈台灣高等法院裁定為據。
      4.綜上所陳，請判決如原告訴之聲明所示。
  　(二)被告主張之理由：
      1.按「訴願之提起，應自行政處分達到或公告期滿之次日
        起30日內為之。」、「訴願之提起，以原行政處分機關
        或受理訴願機關收受訴願書之日期為準。」及「訴願事
        件有左列各款情形之一者，應為不受理之決定：二、提
        起訴願逾法定期間者。八、對於非行政處分或其他依法
        不屬訴願救濟範圍內之事項提起訴願者。」訴願法第14
        條第1 項、第3 項及第77條第2 款、第8 款分別定有明
        文。又行政程序法第98條第3 項規定：「處分機關未告
        知救濟期間或告知錯誤未為更正，致相對人或利害關係
        人遲誤者，如自處分書送達1 年內聲明不服時，視為於
        法定期間內所為。」第按「提起訴願，以有行政處分之
        存在為前提要件。所謂行政處分，乃行政主體就具體事
        件所為之發生法律上效果之單方的行政行為。至行政官
        署所為單純的事實之敘述或理由之說明，既不因該項敘
        述或說明而生法律效果，自非行政處分，人民對之，即
        不得提起訴願。」、「官署所為單純的事實敘述或理由
        說明，並非對人民之請求有所准駁，既不因該項敘述或
        說明而生法律上之效果，非訴願法上之行政處分，人民
        對之提起訴願，自非法之所許。」改制前行政法院44年
        度判字第18號及62年度裁字第41號著有判例。
      2.公路法第3 條規定：「本法所稱公路主管機關：在中央
        為交通部；在直轄市為直轄市政府；在縣（市）為縣（
        市）政府。」第27條規定：「公路主管機關，為公路養
        護、修建及安全管理所需經費，得徵收汽車燃料使用費
        ；其徵收費率，不得超過燃料進口或出廠價格百分之25
        。汽車燃料使用費之徵收及分配辦法，由交通部會商財
        政部定之；其有關市區道路部分之分配比例，由交通部
        會商內政部辦理之。」第75條規定：「汽車所有人不依
        規定繳納汽車燃料使用費者，公路主管機關應限期通知
        其繳納，屆期不繳納者，處新臺幣300 元以上3,000 元
        以下罰鍰，並停止其辦理車輛異動或檢驗。」又汽車燃
        料使用費徵收及分配辦法第1 條規定：「本辦法依公路
        法第27條第2 項規定訂定之。」第2 條規定：「凡行駛
        公路或市區道路之各型汽車，除第4 條規定免徵之車輛
        ，均依本辦法之規定，徵收汽車燃料使用費。」第5 條
        規定：「汽車燃料使用費，營業車於每年3 月、6 月、
        9 月、12月分季徵收。」第11條規定：「汽車所有人應
        依規定按期繳納汽車燃料使用費，如未依繳納再次通知
        書所定期限繳納汽車燃料使用費者，依公路法第75條之
        規定，處新臺幣300 元以上3,000 元以下罰鍰，並停止
        其辦理車輛異動或檢驗。前項罰鍰經限期繳納，屆期仍
        未繳納者，依公路法第78條之規定依法移送強制執行。
        經徵機關於開徵各期汽車燃料使用費前，除分別將應繳
        汽車燃料使用費通知書寄發汽車所有人外，並將開徵起
        迄日期公告之。」本府91年7 月4 日府交三字第091068
        23500 號公告：「主旨：公告本府主管業務委任事項，
        並自91年8 月1 日起生效。公告事項：本府將下列業務
        委任本府交通局，以該局名義執行之。(一)公路法中有關
        本府權限事項。」，合先敘明。
      3.有關汽車燃料使用費之開徵，係採公告方式，汽車所有
        人應於規定期間內，向主管稽徵機關繳納費用。惟為便
        利納稅人納稅，始填送繳款書以利納稅人繳納。查原告
        欠繳9C-3415 號自用小客貨車93年及94年計2 期之汽車
        燃料使用費，被告已於各該年度依汽車燃料使用費徵收
        及分配辦法第11條第3 項規定，公告自各該年度之7月1
        日開徵，並完成寄發繳納通知書，系爭汽車燃料使用費
        已完成開徵程序，應無疑義，則被告於93年及94年底所
        為再次通知原告繳納93年全期、94年全期汽車燃料使用
        費，核其性質應屬通知繳款之觀念通知，非為行政處分
        。又被告所屬臺北市監理處95年4 月11日以北市監三字
        第09561013500 號函，核其內容，係就原告所陳情「汽
        車使用牌照稅與汽車燃料使用費是否生雙重課稅」乙節
        ，所為依相關法令依據之函復，是該函文僅為單純的事
        實敘述及理由說明，其性質亦僅為觀念通知，並非對原
        告所為之行政處分。本件原告遽予提起訴願，揆諸首揭
        規定及判例意旨，自非法之所許。
      4.至原告主張政府每年向汽機車之車主徵收使用牌照稅，
        被告再依據公路法第27條規定，向人民重複徵收汽車燃
        料使用費乙節，按司法院大法官釋字第593 號解釋意旨
        ，公路法第27條第1 項規定，已就汽車燃料使用費之徵
        收目的、對象及額度上限予以明定；同條第2 項並具體
        明確授權交通部會商財政部，訂定汽車燃料使用費徵收
        及分配辦法，其授權之目的、範圍及內容均有明確之規
        定，與授權明確性原則並無不合。主管機關基於上開授
        權於86年9 月26日修正發布汽車燃料使用費徵收及分配
        辦法，其第2 條及第3 條規定，均未逾越公路法之授權
        範圍，符合憲法第23條法律保留原則之要求。上開辦法
        第2 條所定之徵收對象、第3 條所定之徵收方式，並未
        牴觸憲法第7 條之平等原則與第23條之比例原則。汽車
        燃料使用費與使用牌照稅之徵收亦不生雙重課稅之問題
        。是本案原告所述理由顯係對法令有所誤解。
      5.又縱然被告寄發上開93年、94年汽車燃料使用費繳納再
        次通知書係屬行政處分，然93年繳納再次通知書於93年
        11月25日送達，94年繳納再次通知書於94年11月9 日送
        達，此有掛號郵件收件回執影本附卷可稽，是上開繳納
        再次通知書均已生合法送達效力。由於上開汽車燃料使
        用費繳納再次通知書未載明救濟期間之教示條款，原告
        如有不服，自應依行政程序法第98條第3 項規定於上開
        行政處分送達之次日起1 年內提起訴願，始為適法。又
        原告設籍臺北市，依訴願扣除在途期間辦法第2 條附表
        規定，並無在途期間可資扣除。是本件原告針對93年之
        汽車燃料使用費部分不服，提起訴願之期間末日應為94
        年11月25日（星期五），惟原告遲至95年4 月7 日始向
        被告所屬臺北市監理處陳情表示不服，95年4 月20日始
        向本府提起訴願，此有陳情書及訴願書上所蓋被告收文
        條碼附卷可稽。是本案原告聲明不服及提起訴願，均已
        逾1 年之法定不變期間，揆諸首揭規定及判例意旨，原
        處分業告確定，原告對之提起訴願，自為法所不許。另
        有關被告徵收94年汽車燃料使用費繳納再次通知書部分
        ，原告提起訴願日期距其收受被告徵收94年之汽車燃料
        使用費繳納再次通知書日期雖已逾30日，惟被告上開汽
        車燃料使用費繳納再次通知書未載明救濟期間之教示條
        款，依行政程序法第98條第3 項規定，本件訴願並未逾
        期。按汽車燃料使用費徵收及分配辦法係交通部依公路
        法第27條第2 項規定會商財政部訂定者，具有法規命令
        之效力。依該辦法第3 條規定：「汽車燃料使用費之徵
        收係按各型車種類（大客車、小客車、貨車及機踏車）
        、用途（營業或自用）之汽缸排氣量、平均行駛里程及
        使用效率估計出每月耗油量（製有各型汽車徵收汽車燃
        料使用費耗油量計算表），再以之乘以每公升費率而得
        應徵費額；並製各型汽車每季（年）徵收汽車燃料使用
        費費額表。」故被告依汽車燃料使用費徵收及分配辦法
        第3 條第1 項附表之規定，汽缸排氣量796cc 自用車之
        應繳年費額為4,320 元，徵收原告9C-3415 號自用小客
        貨車94年汽車燃料使用費之作為，並無不當。
      6.綜上所述，本件行政訴訟為無理由，請予以駁回。
　　理  由
一、行政訴訟法第229 條第1 項所定適用簡易程序之數額，業經
    司法院以92年9 月17日院台廳行一字第23681 號令增至新台
    幣20萬元，並定於93年1 月1 日實施。本件原告爭執之金額
    未逾新台幣20萬元，自應適用簡易程序事件，爰不經言詞辯
    論為判決。又原告原列台北市監理處為被告，但因台北市監
    理處為隸屬被告台北市政府交通局之單位，非行政程序法所
    定之行政機關，經闡明後，原告同意不將其列為被告，以符
    法制，合先敘明。
二、按所謂行政處分，依行政程序法第92條第1 項及訴願法第3
    條第1 項規定，係指中央或地方機關就公法上具體事件所為
    之決定或其他公權力措施而對外直接發生法律效果者而言，
    至行政機關所為單純事實之敘述或理由之說明，及機關內部
    所為職務上之表示，既不因該項敘述或說明而生法律效果，
    即非行政處分，人民自不得對之提起訴願及行政訴訟，此觀
    訴願法第3 條第1 項及行政訴訟法第4 條第1 項規定自明。
    而「訴願之提起，應自行政處分達到或公告期滿之次日起30
    日內為之。」、「訴願之提起，以原行政處分機關或受理訴
    願機關收受訴願書之日期為準。」、「訴願事件有左列各款
    情形之一者，應為不受理之決定：..二、提起訴願逾法定期
    間者。八、對於非行政處分或其他依法不屬訴願救濟範圍內
    之事項提起訴願者。」訴願法第14條第1 項、第3 項及第77
    條第2 款、第8 款分別定有明文。次按行政程序法第98條第
    3 項規定：「處分機關未告知救濟期間或告知錯誤未為更正
    ，致相對人或利害關係人遲誤者，如自處分書送達1 年內聲
    明不服時，視為於法定期間內所為。」行政程序法第98條第
    3 項亦有明定。
三、查被告寄發之93年繳納再次通知書於93年11月25日送達，而
    94年繳納再次通知書於94年11月9 日送達，此有掛號郵件收
    件回執影本附卷可稽；惟因上開汽車燃料使用費繳納再次通
    知書未載明救濟期間之教示條款，原告如有不服，應依行政
    程序法第98條第3 項規定於上開行政處分送達之次日起1 年
    內提起訴願，始為適法。次查原告設籍臺北市，依訴願扣除
    在途期間辦法第2 條附表規定，並無在途期間可資扣除，從
    而，本件原告針對93年之汽車燃料使用費部分不服，提起訴
    願之期間末日應為94年11月25日（星期五），惟原告遲至95
    年4 月7 日始向被告所屬臺北市監理處陳情表示不服，95年
    4 月20日始向台北市政府提起訴願，此有陳情書及訴願書上
    所蓋被告收文條碼附卷可考，原告聲明不服及提起訴願，均
    已逾1 年之法定不變期間，揆諸前揭規定及說明，前開93年
    度繳納再次通知書之處分業告確定，原告對之提起訴願，自
    為非合法，訴願決定為不受理之決定，並無不合。另有關被
    告徵收94年汽車燃料使用費繳納再次通知書部分，原告提起
    訴願日期距其收受被告徵收94年之汽車燃料使用費繳納再次
    通知書日期雖已逾30日，惟被告上開汽車燃料使用費繳納再
    次通知書未載明救濟期間之教示條款，依行政程序法第98條
    第3 項規定，本件訴願即未逾期；惟按汽車燃料使用費徵收
    及分配辦法係交通部依公路法第27條第2 項規定會商財政部
    訂定之法規命令。該辦法第3 條規定：「汽車燃料使用費之
    徵收係按各型車種類（大客車、小客車、貨車及機踏車）、
    用途（營業或自用）之汽缸排氣量、平均行駛里程及使用效
    率估計出每月耗油量（製有各型汽車徵收汽車燃料使用費耗
    油量計算表），再以之乘以每公升費率而得應徵費額；並製
    各型汽車每季（年）徵收汽車燃料使用費費額表。」故被告
    依汽車燃料使用費徵收及分配辦法第3 條第1 項附表之規定
    ，汽缸排氣量796cc 自用車之應繳年費額為4,320 元，徵收
    原告9C-3415 號自用小客貨車94年汽車燃料使用費之作為，
    要非無據。至於被告所屬台北市監理處95年4 月11日北市監
    三字第09561013500 號函係回復原告94年4 月7 日聲請書稱
    ：「二、按公路法第27條之規定，公路主管機關，為公路養
    護、修建及安全管理所需經費，得徵收汽車燃料使用費。另
    使用牌照稅係為支應國家一般性財政需求，而對領有使用牌
    照之使用公共水陸道路交通工具所有人或使用人課徵之租稅
    ，二者之性質及徵收目的迥然不同，此業經司法院大法官94
    年4 月8 日第593 號解釋，不生雙重課稅之問題。三、旨揭
    車輛如仍繼續使用，請依規定檢具行車執照、有效之強制汽
    車責任保險證、車籍資料等證明文件，並繳清稅、費（汽車
    燃料使用費應繳清至94年12月31日止）及違規積案後辦理車
    輛檢驗及換發行車執照登記手續；如不擬使用，亦請依規定
    檢附營利事業登記證影本、商業登記證明文件影本、公司章
    及負責人章、號牌2 面（如遺失應檢附警察機關開具之車牌
    遺失報案證明單）、車籍資料、行車執照等證明文件（後兩
    項如遺失，亦得同案處理）至本處填具書表，並繳清稅、費
    及違規積案後辦理報廢登記手續，汽車燃料使用費應計徵至
    申辦報廢登記之前1 日止。截至目前，前揭車輛汽車燃料使
    用費僅繳至92年12月31日止，尚欠繳93年至94年（如申辦報
    廢登記，計新台幣8640元、截至95年4 月10日止逾期未繳納
    93年及94年2 期之汽車燃料使用費罰鍰合計新台幣3000元（
    每期最高罰台幣1800元，2 期合計最高罰新台幣3600元），
    及執行必要費用170 元，合計共新台幣11810 元，仍請儘速
    繳納，以免逾期罰鍰累增。」等語，有該函在卷可憑，可知
    該函係針對原告所為事實之敘述及理由之說明，其本身並未
    對原告課予任何直接之法律效果，即非行政處分，原告對之
    提起訴願及行政訴訟，即非合法。
四、再按「本法所稱公路主管機關：在中央為交通部；在直轄市
    為直轄市政府；在縣（市）為縣（市）政府。」、「公路主
    管機關，為公路養護、修建及安全管理所需經費，得徵收汽
    車燃料使用費；其徵收費率，不得超過燃料進口或出廠價格
    百分之25。汽車燃料使用費之徵收及分配辦法，由交通部會
    商財政部定之；其有關市區道路部分之分配比例，由交通部
    會商內政部辦理之。」、「汽車所有人不依規定繳納汽車燃
    料使用費者，公路主管機關應限期通知其繳納，屆期不繳納
    者，處新臺幣300 元以上3,000 元以下罰鍰，並停止其辦理
    車輛異動或檢驗。」公路法第3 條、第27條及第75條分別定
    有明文。又汽車燃料使用費徵收及分配辦法第1 條規定：「
    本辦法依公路法第27條第2 項規定訂定之。」第2 條規定：
    「凡行駛公路或市區道路之各型汽車，除第4 條規定免徵之
    車輛，均依本辦法之規定，徵收汽車燃料使用費。」第5 條
    規定：「汽車燃料使用費，營業車於每年3 月、6 月、9 月
    、12月分季徵收。」第11條規定：「汽車所有人應依規定按
    期繳納汽車燃料使用費，如未依繳納再次通知書所定期限繳
    納汽車燃料使用費者，依公路法第75條之規定，處新臺幣30
    0 元以上3,000 元以下罰鍰，並停止其辦理車輛異動或檢驗
    。前項罰鍰經限期繳納，屆期仍未繳納者，依公路法第78條
    之規定依法移送強制執行。
五、原告主張政府每年向汽機車之車主徵收使用牌照稅，被告再
    依據公路法第27條規定，向人民徵收汽車燃料使用費，有重
    複徵收云云。按「國家基於一定之公益目的，對特定人民課
    予繳納租稅以外之金錢義務，涉及人民受憲法第15條保障之
    財產權，其課徵目的、對象、額度應以法律定之，或以法律
    具體明確之授權，由主管機關於授權範圍內以命令為必要之
    規範，該法律或命令規定之課徵對象，如係斟酌事物性質不
    同所為之合目的性選擇，其所規定之課徵方式及額度如與目
    的之達成具有合理之關聯性，即未牴觸憲法所規定之平等原
    則與比例原則。中華民國73年1 月23日修正公布之公路法第
    27條第1 項規定，... 已就汽車燃料使用費之徵收目的、對
    象及額度上限予以明定；同條第2 項並具體明確授權交通部
    會商財政部，訂定汽車燃料使用費徵收及分配辦法，其授權
    之目的、範圍及內容均有明確之規定，與授權明確性原則並
    無不合。主管機關基於上開授權於86年9 月26日修正發布汽
    車燃料使用費徵收及分配辦法，其第2 條及第3 條規定，均
    未逾越公路法之授權範圍，符合憲法第23條法律保留原則之
    要求。上開辦法第2 條所定之徵收對象、第3 條所定之徵收
    方式，並未牴觸憲法第7 條之平等原則與第23條之比例原則
    。汽車燃料使用費與使用牌照稅之徵收亦不生雙重課稅之問
    題」司法院大法官釋字第593 號解釋在案，從而，原告此項
    主張容有誤會。另原告主張政府已依貨物稅條例第10條第1
    項第1 款徵收貨物稅，再徵收汽車燃料使用費，亦有重複課
    稅云云；但按貨物稅條例乃對於國內產製或國外進口之應稅
    貨物，在出廠時或進口時加以課徵，此觀該條例第1 條及第
    2 條規定自明，核與汽車燃料使用費之徵收之課徵對象及事
    物性質均有不同，酌之前揭大法官593 號解釋意旨，汽車燃
    料使用費與貨物稅之徵收，亦不生雙重課稅之問題，原告此
    項主張，仍屬誤解。
六、至於原告於本院96年1 月15日開庭時，慨嘆政府徵稅，人心
    沈淪，要屬原告一己之主觀看法，另原告提出台灣高等法院
    95年交抗字第930 號裁定撤銷台北地方法院交通法庭95年交
    聲他字裁定所為原告所有之汽車不依限參加定期檢驗，課處
    罰鍰新台幣900 元，並註銷其牌照之裁定，核為原告與台北
    市交通事件裁決所間有關道路交通管理處罰條例之爭執，與
    本件系爭處分無涉，要無執為原告有利之證據，併此敘明。
七、綜合上述，被告課徵原告汽車燃料使用費，於法有據，且無
    因已有使用牌照稅及貨物稅之課徵而生重複課稅之問題，原
    告仍執前詞，聲請撤銷訴願決定及原處分，為無理由，應予
    駁回。
據上論結，本件原告之訴為無理由，爰依行政訴訟法第98條第3
項前段，判決如主文。
中　　華　　民　　國　　96　　年　　1　　 月　　22　　日
                           第六庭法  官　闕　銘　富
上為正本係照原本作成。
本件以訴訟事件所涉及之法律見解具有原則性者為限，始得於本
判決送達後20日內向本院提出上訴狀並表明上訴理由，如已於本
判決宣示後送達前提起上訴者，應於判決送達後20日內補具上訴
理由（均按他造人數附繕本），且經最高行政法院許可後方得上
訴。
中　　華　　民　　國　　96　　年　　1 　　月　　22　　日
                                 書記官  孫　筱　晴
